【裁判字號】    90,上易,296
【裁判日期】    900330
【裁判案由】    毀損等
【裁判全文】
臺灣高等法院高雄分院刑事判決                      九十年度上易字第二九六號
    上  訴  人  臺灣高雄地方法院檢察署檢察官
    上  訴  人  乙○○
    即  被  告
右上訴人因被告毀損等案件，不服臺灣高雄地方法院八十九年度易字第一一四五號中
華民國八十九年十一月七日第一審判決（起訴案號：臺灣高雄地方法院檢察署八十八
年度偵字第二二八七九號），提起上訴，本院判決如左：
      主  文
上訴駁回。
      事  實
一、乙○○將其位於高雄市○○區○○路一七五號之房屋出租於辜穎聰，而甲○○○
    係住於高雄市○○區○○路一七三號，乙○○與甲○○○二人係屬鄰居關係，然
    乙○○於民國八十七年十二月二十一日向臺灣高雄地方法院檢察署申告甲○○○
    因其住宅違法加蓋四樓並毀損其建築物，而提起訴訟，二人遂交惡，乙○○於八
    十八年八月十日凌晨二時許，竟基於毀損之犯意，持無法證明係其所有旗桿之插
    座，砸壞甲○○○所有前開住宅之信箱及對講機，致甲○○○所有之信箱及對講
    機均不堪使用，足生損害於甲○○○。
二、案經甲○○○訴請臺灣高雄地方法院檢察署檢察官偵查起訴。
    理  由
甲、有罪部份（即毀損部分）：
一、訊據上訴人即被告乙○○矢口否認有上揭犯行，辯稱：伊根本未於上揭時間去告
    訴人家，亦無任何毀損行為云云。惟查：右揭事實業據告訴人甲○○○指述綦詳
    ，並有照片一幀在卷可稽，此外，復有高雄市政府警察局鼓山分局受理各類案件
    紀錄表載明告訴人住宅前確有東西遭人毀損，且證人辜穎聰於偵訊及原審審理時
    證述確有聽見被告到告訴人家前，隨後即聽見東西被砸的聲音及於當天有看見一
    部計程車載被告來現場等語，另復有目擊證人魏淑惠確有看到被告拿旗桿插座砸
    毀告訴人所有之信箱及對講機等語（見原審卷八十九年四月二十六日訊問筆錄）
    ，被告雖稱魏淑惠與甲○○○原來有糾紛，但現在和好，當偽證，但被告未能提
    出相關之證據證明確有偽證之行為，自不得僅以渠等彼此和好，即認證人魏淑惠
    之證詞不足採信。再證人即到場處理之警員鍾玉城亦於原審審理時證述有看見對
    講機遭人砸壞，當時有辜穎聰有在場等語（見原審卷八十九年七月十四日審判筆
    錄），被告雖復辯稱證人辜穎聰與魏淑惠之證述有關於二人看到被告後是先至九
    如國小或鼓山國中有所岐異，惟此部分與上開證人是否後來有看見被告砸壞東西
    並無決定性之影響，故不得以上開之岐異即認證人之證述不可採信。另被告對於
    證人辜穎聰所提之錄音帶及證人與被告間之對話而強調證人證述不實，然經原審
    法院當庭勘驗上開錄音帶僅可聽出有二人在對話惟音質混雜不清，無法仔細聽到
    談話內容，有勘驗筆錄在卷可稽，且依我國刑事訴訟法係採直接審理主義（ＧＲ
    ＵＮＤＳＡＴＺＤＥＲＵＮＭＩＴＴＥＬＢＡＲＫＥＩＴ），所謂「直接」體現
    於我國刑事訴訟法上有二：一、即參與審理之法官必須始終出席，與證據作最直
    接接觸，方能判斷待證事實之真偽，此即我國刑事訴訟法第二百九十二條第一項
    由來。二、即法院必須運用最接近事實的證據方法，在我國刑事訴訟制度於審判
    期日就犯罪事實之調查與證明，採法定證據方法之嚴格證明，亦即只能以文書鑑
    定（即書證）、勘驗、證人（即狹義之人證）、及被告之供述等證據方法，證人
    之證述若無例外之情形，原則上即須以上開證人之證據方法為證明，不得以他種
    證據方法如書證之方式代替，如刑事訴訟法第一百五十九條之規定，以確保發現
    真實及維護被告之詰問訴訟權，是以，今證人辜穎聰與魏淑惠親自到庭證述並接
    受被告之詰問，自以渠等當庭之證詞為據方符合上開直接審理原則之要求，而非
    得以被告所提之錄音對話作為代替證據，而以書證之方式代替證人之證述，進而
    質疑證人之證述。被告所辯，尚難採信，本件事證明確，被告犯行洵湛認定。
二、核被告所為，係犯刑法第三百五十四條之毀損罪。公訴人雖另認被告尚有毀損告
    訴人所有之門鎖，惟業據證人魏淑惠及鍾玉城均並未看見案發當日告訴人之門鎖
    是否有毀損，且告訴人所提之門鎖修理費用收據日期為八十八年九月六日，已逾
    上開案發時點將近一個月，尚難以此認定該門鎖之毀損係被告所為，此外亦無其
    他積極之證據足認被告確有此犯行，原應諭知被告無罪，惟此部分與上開論罪科
    刑部分為單純一罪關係，爰無庸另為無罪之諭知。另按刑法第四十一條於民國九
    十年一月四日修正，同年月十日經總統公布施行，修正刑法第四十一條第一項規
    定：「犯最重本刑為五年以下有期徒刑以下之刑之罪，而受六個月以下有期徒刑
    或拘役之宣告，因身體、教育、職業、家庭之關係或其他正當事由，執行顯有困
難者，得以一元以上三元以下折算一日，易科罰金。但確因不執行所宣告之刑，
    難收矯正之效，或難以維持法秩序者，不在此限。」本件被告所犯毀損罪，最重
    本刑為二年以下有期徒刑，在上開條文修正前即屬得易科罰金之案件，不因該條
    文之修正而影響被告得易科罰金之權益及折算標準，自無撤銷原判決之必要，附
    此敘明。又本件事證已臻明確，被告要求勘驗錄音帶及傳喚證人黃發香及郭吉香
    ，核無必要，附此敘明。
三、原審引用刑法第三百五十四條、第四十一條（應為第四十一條第一項），罰金罰
    鍰提高標準條例第一條前段、第二條之規定，並審酌被告素行尚佳，此次因一時
    失慮致罹刑章，犯後雖執詞辯解，但其犯罪情節尚屬輕微等一切情狀，量處拘役
    三十日，並諭知易科罰金之折算標準。原判決此部分之認事用法並無違誤，量刑
    亦稱允當。被告就此部分空言否認提起上訴，指摘原審判決不當，上訴人臺灣高
    雄地方法院檢察署檢察官據告訴人甲○○○之請求，提起上訴，均為無理由，均
    應予以駁回。
乙、無罪部分（即誹謗部分）：
一、公訴意旨略以：被告乙○○於八十八年四月二十三日將載有侵占屋有糾紛法院訴
    訟中等字體及畫有○圖樣之紙板掛於告訴人甲○○○住宅大門口，因認被告涉有
    刑法第三百十條第一項誹謗罪嫌等語。
二、按犯罪事實應依證據認定之，無證據不得推定其犯罪事實。且不能證明被告犯罪
    者，應諭知無罪之判決，刑事訴訟法第一百五十四條、第三百零一條第一項分別
    定有明文。又認定不利於被告之事實，須依積極證據，苟積極證據不足為不利於
    被告事實之認定時，即應為有利於被告之認定，更不必有何有利之證據（最高法
    院三十年度上字第八一六號判例參照），故犯罪事實之認定，應憑真實之證據，
    倘證據是否真實尚欠明顯，自難以擬制推測之方法，為其判斷之基礎（最高法院
    五十三年台上字第六五六號判例參照）。又誹謗罪不問事實之有無，概行處罰，
    其箝制言論自由及妨害社會之發展，可謂極矣，是有所謂「真實抗辯原則」之立
    法例，即凡與公共利益有關之真實事項，亦不得宣布，其於保護個人名譽不免過
    當，而於社會之利害，未嘗慮及矣，因認對於所誹謗與公益有關之事，能證明為
    真實者，不罰。再參諸各民主法治國家中憲法對言論自由保障之精神，其法制要
    求，須證明行為人具有『實質之惡意』，即明知為不實之確定故意，或出諸不論
    真實與否之未必故意，始得追究行為人之責任，此即所謂之『真正惡意原則』，
    綜上，必在合於本法誹謗罪之構成要件及適用上開『真實抗辯原則』及『真正惡
    意原則』（ act al malice，亦有稱「實質惡意原則」）後，始認為有誹謗罪之
    成立。又刑法第三百十條第三項所謂「對於所誹謗之事，能證明為真實者，不罰
    」，乃是免除刑罰條件，而非將舉證真實之責任，轉嫁予被告，乃須證明被告確
    有誹謗之故意及客觀行為，始足該當刑法誹謗罪之構成要件，否則無異於要求行
    為人必須證明自己的行為不構成犯罪，亦違反了刑事法上「被告不自證己罪」的
    基本原則。而行為人雖不能證明言論內容為真實，但依其所提證據資料，認為行
    為人有相當理由確信其為真實者，即不能以誹謗罪之刑責相繩，大法官會議八十
    九年七月七日釋字第五０九號解釋及協同意見書亦同此見解。
三、訊據被告堅決否認有公訴人所指之犯行，辯稱上開牌子並非其所掛的等語置辯。
    經查：被告曾於八十七年十二月二十一日向臺灣高雄地方法院檢察署申告甲○○
    ○因其住宅違法加蓋四樓並毀損其建築物，而提起竊佔及毀損之訴訟，業經原審
    法院調閱臺灣高雄地方法院檢察署八十八年度他字第二二號、八十八年度偵字第
    一三二一號、八十九年度偵續字第一四一號卷宗核閱屬實，而告訴人於上開案件
    中亦不否認確有於八十七年十月份在其所有之住宅增建加蓋物，對被告住宅所造
    成之損害願意賠償和解等情，是以告訴人所有之房屋確有因加蓋之問題而與被告
    有訴訟糾紛，縱事後所提之訴訟為臺灣高雄地方法院檢察署檢察官為不起訴確定
    ，但上開告示牌之內容尚非無據，縱該告示牌為被告所懸掛，惟揆諸前開說明，
    被告有相當理由確信告示內容為真實，尚難遽以認被告有何誹謗故意，更何況亦
    無證據足認該紙牌確為被告所寫及懸掛，如僅憑照片一紙即遽認確為被告所為，
    即嫌速斷。此外復查無其他積極證據足認被告有誹謗之犯行，即屬不能證明被告
    有上開之犯罪。
四、原審以不能證明被告有誹謗罪，依法諭知此部分無罪，核無不合，檢察官據告訴
    人之請求以告示內容侵占屋為不實，被告客觀行為已符合刑法第三百十條之要件
    ；又告訴人要出售房屋，被告以公告懸掛於告訴人房屋門前，客觀上已足認定非
    出於善意為由，即遽認被告有上開罪嫌，提起上訴，而其上訴意旨仍執陳詞指摘
    原判決不當，此部分為無理由，亦應予駁回。
據上論結，應依刑事訴訟法第三百六十八條，判決如主文。
本案經檢察官張其主到庭執行職務。
中      華      民      國    九十      年      三      月     三十     日
                              臺灣高等法院高雄分院刑事第五庭
                                  審判長法官  吳水木
                                        法官  趙文淵
                                        法官  陳朱貴
右正本證明與原本無異。
不得上訴。
                                      書記官  呂素珍
中    華    民    國      九十      年       四       月      三        日
附錄本判決論罪之法條：
刑法第三百五十四條：
毀棄、損壞前二條以外之他人之物或致令不堪用，足以生損害於公眾或他人者，處二
年以下有期徒刑、拘役或五百元以下罰金。
                                                                        Ｆ


司法院資訊處製作；財團法人民間司法改革基金會備份。
